ACORDAO-COMPLETO-2462582

ACÓRDÃO 8707/2021 ATA 20/2021 - PRIMEIRA CÂMARA

VISTOS, relatados e discutidos estes autos de tomada de contas especial instaurada pelo Fundo Nacional de Saúde (FNS) , em razão de irregularidades na aplicação de recursos transferidos, na modalidade fundo a fundo, ao Fundo Municipal de Saúde (FMS) do Município de Presidente Dutra/MA, nos exercícios de 2006 a 2009,
ACORDAM os Ministros do Tribunal de Contas da União, reunidos em sessão da 1ª Câmara, ante as razões expostas pelo Relator, em:
9.1. julgar, com fundamento nos arts. 1º, inciso I, e 16, inciso II, 18 e 23, inciso II, da Lei 8.443/1992, regulares com ressalva as contas do Município de Município de Presidente Dutra/MA, dando-lhe quitação;
9.2. dar ciência desta deliberação ao Município de Presidente Dutra/MA.

Tomada de Contas Especial instaurado pelo FNS/MS, em razão em razão do pagamento irregular de despesas recursos do SIA/SUS e AIH, repassados ao Município de Presidente Dutra/MA, na modalidade fundo a fundo, nos exercícios de 2006 a 2009.

Primeira Câmara

Município de Presidente Dutra/MA.

3. Responsáveis: Irene de Oliveira Soares (CPF XXX.333.451-XX), Terezinha de Jesus Aquino Mota Cruz (CPF XXX.457.003-XX) e Município de Presidente Dutra/MA (CNPF 06.138.366/0001-08).

13.1. Ministros presentes: Walton Alencar Rodrigues (Presidente), Benjamin Zymler, Vital do Rêgo e Jorge Oliveira.
13.2. Ministro-Substituto presente: Augusto Sherman Cavalcanti (Relator).

AUGUSTO SHERMAN

A Secex-TCE elaborou a instrução à peça 108, transcrita a seguir, aprovada pelo dirigente daquela unidade técnica.
"Cuidam os autos de tomada de contas especial (TCE) instaurada pelo Fundo Nacional de Saúde (FNS) , em desfavor do Sr. Elias Rodrigues Lima (CPF XXX.271.553-XX) , ex-tesoureiro do município de Presidente Dutra/MA; da Sra. Irene de Oliveira Soares (CPF XXX.333.451-XX) , ex-prefeita municipal de Presidente Dutra/MA; e da Sra. Terezinha de Jesus Aquino Mota Cruz (CPF 095.457.00300) , ex-secretária municipal de saúde de Presidente Dutra/MA, em razão de ausência de comprovação das despesas realizadas, referentes aos recursos transferidos, na modalidade fundo a fundo, do FNS ao Fundo Municipal de Saúde (FMS) do município de Presidente Dutra/MA, nos exercícios de 2006 a 2009.
2.	O Tribunal, por meio do Acórdão 3536/2019-TCU-Primeira Câmara-ASC (peça 43) ,  manifestou-se da seguinte maneira:
ACORDAM os Ministros do Tribunal de Contas da União, reunidos em sessão da Primeira Câmara, ante as razões expostas pelo Relator, em:
9.1. rejeitar as alegações de defesa apresentadas pelo Município de Presidente Dutra/MA (CNPF 06.138.366/0001-08) ;
9.2. fixar novo e improrrogável prazo de quinze dias, a contar da notificação, com fundamento no art. 12, §§ 1º e 2º, da Lei 8.443/1992 e art. 202, §§ 2º e 3º, do Regimento Interno do TCU, para que o Município de Presidente Dutra/MA (CNPF 06.138.366/0001-08) efetue, e comprove perante este Tribunal, o recolhimento das quantias a seguir especificadas aos cofres do Fundo Municipal de Saúde de Presidente Dutra/MA, atualizada monetariamente a partir das datas indicadas até a data do efetivo recolhimento, na forma prevista na legislação em vigor: (grifo nosso) 
	DATA DA OCORRÊNCIA
	VALOR ORIGINAL (R$) 
		DATA DA OCORRÊNCIA
	VALOR ORIGINAL (R$) 

	7/2/2008
	 2.058,40 
		12/8/2009
	 5.238,00 

	8/2/2008
	 1.134,90 
		19/8/2009
	 12.882,00 

	25/2/2008
	 3.152,50 
		3/9/2009
	 5.100,00 

	14/3/2008
	 956,80 
		4/9/2009
	 20.556,10 

	20/3/2008
	 1.183,40 
		10/9/2009
	 41.776,05 

	1/4/2008
	 53.312,00 
		18/9/2009
	 16.910,00 

	2/4/2008
	 1.088,00 
		25/9/2009
	 18.240,00 

	29/5/2008
	 950,30 
		28/9/2009
	 2.240,00 

	2/6/2008
	 25.500,00 
		29/9/2009
	 2.134,00 

	24/7/2008
	 48.003,58 
		1/10/2009
	 34.485,00 

	25/7/2008
	 991,25 
		8/10/2009
	 6.450,00 

	8/9/2008
	 24.869,81 
		9/10/2009
	 9.381,05 

	10/9/2008
	 4.995,50 
		13/10/2009
	 16.435,00 

	11/9/2008
	 336,00 
		15/10/2009
	 18.145,00 

	8/10/2008
	 830,00 
		16/10/2009
	 3.395,00 

	13/11/2008
	 900,00 
		26/10/2009
	 16.435,00 

	2/12/2008
	 5.710,50 
		27/10/2009
	 4.869,79 

	8/1/2009
	 27.500,00 
		28/10/2009
	 3.719,95 

	21/1/2009
	 800,00 
		4/11/2009
	 20.900,00 

	12/3/2009
	 8.863,33 
		10/11/2009
	 9.381,05 

	11/5/2009
	 9.334,55 
		12/11/2009
	 1.600,50 

	14/5/2009
	 1.550,00 
		13/11/2009
	 4.630,00 

	9/6/2009
	 13.381,05 
		16/11/2009
	 23.436,12 

	1/7/2009
	 5.524,45 
		20/11/2009
	 52.253,50 

	2/7/2009
	 3.265,65 
		2/12/2009
	 18.145,00 

	10/7/2009
	 11.551,00 
		3/12/2009
	 9.200,00 

	24/7/2009
	 3.977,00 
		11/12/2009
	 28.906,05 

	10/8/2009
	 9.381,05 
		21/12/2009
	 3.395,00 

9.3. cientificar o Município de Presidente Dutra/MA (CNPF 06.138.366/0001-08) de que a liquidação tempestiva do débito atualizado monetariamente saneará o processo e permitirá que as contas sejam julgadas regulares com ressalva, dando-lhe quitação, nos termos do § 4º do art. 202 do Regimento Interno do TCU, ao passo que a ausência dessa liquidação tempestiva levará ao julgamento pela irregularidade das contas, com imposição de débito a ser atualizado monetariamente e acrescido de juros moratórios nos termos do art. 19 da Lei 8.443, de 1992, bem como à aplicação da multa prevista no art. 57 da mesma lei 8.443/1992; e
9.4. com fundamento nos arts. 1º, inciso I, 16, inciso III, alíneas 'b' e 'c', da Lei 8.443/1992 c/c os arts. 19 e 23, inciso III, da mesma lei, e com arts. 1º, inciso I, 209, inciso III, 210 e 214, inciso III, do Regimento Interno do TCU, julgar irregulares as contas das Sras. Irene de Oliveira Soares (CPF XXX.333.451-XX) e Terezinha de Jesus Aquino Mota Cruz (CPF XXX.457.003-XX) , condenando-as ao pagamento das quantias a seguir especificadas, com a fixação do prazo de quinze dias, a contar da notificação, para comprovarem, perante este Tribunal (art. 214, inciso III, alínea 'a', do Regimento Interno) , o recolhimento da dívida aos cofres do Fundo Nacional de Saúde, atualizada monetariamente e acrescida dos juros de mora, calculados a partir das datas discriminadas, até a data do efetivo recolhimento, na forma prevista na legislação em vigor:
                          TRIBUNAL DE CONTAS DA UNIÃO	     TC Processo 020.535/2017-1
	DATA DA OCORRÊNCIA
	VALOR ORIGINAL (R$) 

	13/01/2006
	23.350,00

	23/01/2006
	6.900,00

	13/02/2006
	17.360,00

	10/03/2006
	18.200,00

	17/03/2006
	6.000,00

	12/04/2006
	20.562,50

	10/05/2006
	34.150,00

	23/05/2006
	37.983,48

	09/06/2006
	9.710,81

	20/06/2006
	25.620,00

	08/09/2006
	17.500,00

	07/12/2006
	19.266,00

	21/12/2006
	25.951,80

	04/01/2008
	9.600,15

	08/01/2008
	47.891,79

	10/01/2008
	22.499,50

	07/02/2008
	8.885,00

	08/02/2008
	20.745,06

	11/02/2008
	5.888,39

	11/03/2008
	8.503,27

	07/05/2008
	2.262,93

	15/05/2008
	811,48

	29/05/2008
	1.956,00

	03/06/2008
	4.961,00

	09/06/2008
	7.631,58

	11/06/2008
	605,48

	20/06/2008
	4.000,00

	23/07/2008
	24.390,36

	25/07/2008
	5.855,60

	30/07/2008
	2.000,00

	05/08/2008
	900,00

	07/08/2008
	2.846,35

	08/08/2008
	7.967,81

	08/09/2008
	6.000,00

	23/09/2008
	1.500,00

	02/12/2008
	23.620,00

	03/12/2008
	1.628,75

	04/12/2008
	1.061,50

	11/12/2008
	7.631,58

	22/12/2008
	4.715,90

	23/12/2008
	15.845,00

	08/01/2009
	7.631,58

	09/01/2009
	30.882,60

	04/02/2009
	30.000,00

	05/02/2009
	10.000,00

	06/02/2009
	2.972,00

	10/02/2009
	1.928,47

	12/03/2009
	37.532,00

	13/03/2009
	2.476,44

	20/03/2009
	1.183,40

	07/04/2009
	50.000,00

	08/04/2009
	92.350,75

	15/04/2009
	22.402,00

	11/05/2009
	25.000,00

	21/05/2009
	10.000,00

	04/06/2009
	27.103,80

	26/06/2009
	143.745,43

	01/07/2009
	15.000,00

	03/07/2009
	25.000,00

	10/07/2009
	38.000,00

	22/07/2009
	6.000,00

	07/08/2009
	25.000,00

	19/08/2009
	41.633,00

	24/08/2009
	17.483,00

	26/08/2009
	12.635,00

	09/09/2009
	25.000,00

	10/09/2009
	126.224,59

	11/09/2009
	4.000,00

	09/10/2009
	9.013,50

	3/10/2008
	5.545,00

	14/10/2009
	3.013,50

	15/10/2009
	31.019,25

	22/10/2009
	2.000,00

	26/10/2009
	1.750,00

	30/10/2009
	25.158,07

	10/11/2009
	35,013,50

	12/11/2009
	8.013,50

	20/11/2009
	50.424,43

	23/11/2009
	780,00

	02/12/2009
	12.318,75

	09/12/2009
	24.500,00

	11/12/2009
	35.013,50

	18/12/2009
	10.000,00

	24/12/2009
	111.000,00

9.5. aplicar às Sras. Irene de Oliveira Soares (CPF XXX.333.451-XX) e Terezinha de Jesus Aquino Mota Cruz (CPF XXX.457.003-XX) , individualmente, a multa prevista no art. 57 da Lei 8.443/1992 c/c o art. 267 do Regimento Interno do TCU, no valor de R$ 100.000,00 (cem mil reais) , fixando-lhes o prazo de quinze dias, a contar das notificações, para comprovarem, perante este Tribunal (art. 214, inciso III, alínea 'a', do Regimento Interno) , o recolhimento da dívida aos cofres do Tesouro Nacional, atualizada monetariamente desde a data do presente acórdão até a do efetivo recolhimento, se for paga após o vencimento, na forma da legislação em vigor;
9.6. aplicar à Sra. Terezinha de Jesus Aquino Mota Cruz (CPF XXX.457.003-XX) a multa prevista no art. 58, inciso II, da Lei 8.443/1992 c/c o art. 268, inciso II, do Regimento Interno, no valor de R$ 10.000,00 (dez mil reais) , fixando-lhe o prazo de quinze dias, a contar da notificação, para comprovar, perante este Tribunal (art. 214, inciso III, alínea 'a', do Regimento Interno) , o recolhimento da dívida aos cofres do Tesouro Nacional, atualizada monetariamente desde a data do presente acórdão até a do efetivo recolhimento, se for paga após o vencimento, na forma da legislação em vigor;
9.7. autorizar, desde logo, nos termos do art. 28, inciso II, da Lei 8.443/1992, a cobrança judicial das dívidas, caso não atendidas as notificações; e
9.8. dar ciência da presente deliberação à Procuradoria da República no Estado do Maranhão, nos termos do § 3º do art. 16 da Lei 8.443/1992 c/c o § 7º do art. 209 do Regimento Interno do TCU, para adoção das medidas que entender cabíveis.
3.	Em nova manifestação do Tribunal, foi prolatado o Acórdão 1968/2020-TCU-Primeira Câmara-BD (peça 81) , ocasião em que foi decidido o seguinte:
 (...) 
Os Ministros do Tribunal de Contas da União ACORDAM, por unanimidade, com fundamento nos arts. 32, inciso I e parágrafo único, da Lei 8.443/1992, c/c os arts. 143, inciso IV, alínea 'b', do Regimento Interno/TCU, em não conhecer do recurso de reconsideração interposto por Terezinha de Jesus Aquino Mota Cruz (peças 72-75) em face do Acórdão 3536/2019-TCU-Primeira Câmara; retificar, por inexatidão material, o item 9.4 do referido acórdão para que onde se lê '...condenando-as ao pagamento das quantias a seguir especificadas...', leia-se '...condenando-as, solidariamente, ao pagamento das quantias a seguir especificadas...'; e em dar ciência deste acórdão à recorrente, juntamente com a instrução (peça 76) , de acordo com os pareceres emitidos nos autos.
4.	Embora o representante legal do município de Presidente Dutra/MA tenha sido regularmente notificado acerca do teor do Acórdão 3536/2019-TCU-Primeira Câmara (peças  56 e 67) , o débito imputado pelo item 9.2. do Acórdão 3536/2019-TCU-Primeira Câmara, não foi recolhido. A título de registro, restou caracterizado nos autos que o município se beneficiou da aplicação irregular dos valores em despesas não relacionadas diretamente ao Bloco de Média e Alta Complexidade e que deveriam ter sido suportadas com outros recursos, evidenciando a ocorrência de desvio de objeto.
5.	Em razão do relatado no item anterior, será sugerido ao Tribunal que, com fundamento nos arts. 1º, inciso I, 16, inciso III, alíneas 'b' e 'c' da Lei 8.443/1992 c/c os arts. 19 e 23, inciso III, da mesma lei, e com arts. 1º, inciso I, 209, inciso III, 210 e 214, inciso III, do Regimento Interno do TCU, se manifeste pela irregularidade das contas do município de Presidente Dutra/MA, condenando-o ao pagamento das quantias a especificadas no subitem 9.2 do Acórdão 3536/2019-TCU-Primeira Câmara (vide item 2 acima) , com a fixação do prazo de quinze dias, a contar da notificação, para comprovar, perante este Tribunal (art. 214, inciso III, alínea 'a', do Regimento Interno) , o recolhimento da dívida aos cofres do Fundo Nacional de Saúde, atualizada monetariamente e acrescida dos juros de mora, calculados a partir das datas discriminadas, até a data do efetivo recolhimento, na forma prevista na legislação em vigor.
6.	Em face do exposto, submetemos o presente processo à consideração superior, para posterior envio ao Relator, via MPTCU, com as seguintes propostas:
	a) com fundamento nos arts. 1º, inciso I, 16, inciso III, alíneas 'b' e 'c', da Lei 8.443/1992 c/c os arts. 19 e 23, inciso III, da mesma lei, e com arts. 1º, inciso I, 209, inciso III, 210 e 214, inciso III, do Regimento Interno do TCU, julgar irregulares as contas do município de Presidente Dutra/MA (CNPJ 06.138.366/0001-08) , condenando-o ao pagamento das quantias a seguir especificadas, com a fixação do prazo de quinze dias, a contar da notificação, para comprovarem, perante este Tribunal (art. 214, inciso III, alínea 'a', do Regimento Interno) , o recolhimento da dívida aos cofres do Fundo Nacional de Saúde, atualizada monetariamente e acrescida dos juros de mora, calculados a partir das datas discriminadas, até a data do efetivo recolhimento, na forma prevista na legislação em vigor:	
	DATA DA OCORRÊNCIA
	VALOR ORIGINAL (R$) 
		DATA DA OCORRÊNCIA
	VALOR ORIGINAL (R$) 

	7/2/2008
	 2.058,40 
		12/8/2009
	 5.238,00 

	8/2/2008
	 1.134,90 
		19/8/2009
	 12.882,00 

	25/2/2008
	 3.152,50 
		3/9/2009
	 5.100,00 

	14/3/2008
	 956,80 
		4/9/2009
	 20.556,10 

	20/3/2008
	 1.183,40 
		10/9/2009
	 41.776,05 

	1/4/2008
	 53.312,00 
		18/9/2009
	 16.910,00 

	2/4/2008
	 1.088,00 
		25/9/2009
	 18.240,00 

	29/5/2008
	 950,30 
		28/9/2009
	 2.240,00 

	2/6/2008
	 25.500,00 
		29/9/2009
	 2.134,00 

	24/7/2008
	 48.003,58 
		1/10/2009
	 34.485,00 

	25/7/2008
	 991,25 
		8/10/2009
	 6.450,00 

	8/9/2008
	 24.869,81 
		9/10/2009
	 9.381,05 

	10/9/2008
	 4.995,50 
		13/10/2009
	 16.435,00 

	11/9/2008
	 336,00 
		15/10/2009
	 18.145,00 

	8/10/2008
	 830,00 
		16/10/2009
	 3.395,00 

	13/11/2008
	 900,00 
		26/10/2009
	 16.435,00 

	2/12/2008
	 5.710,50 
		27/10/2009
	 4.869,79 

	8/1/2009
	 27.500,00 
		28/10/2009
	 3.719,95 

	21/1/2009
	 800,00 
		4/11/2009
	 20.900,00 

	12/3/2009
	 8.863,33 
		10/11/2009
	 9.381,05 

	11/5/2009
	 9.334,55 
		12/11/2009
	 1.600,50 

	14/5/2009
	 1.550,00 
		13/11/2009
	 4.630,00 

	9/6/2009
	 13.381,05 
		16/11/2009
	 23.436,12 

	1/7/2009
	 5.524,45 
		20/11/2009
	 52.253,50 

	2/7/2009
	 3.265,65 
		2/12/2009
	 18.145,00 

	10/7/2009
	 11.551,00 
		3/12/2009
	 9.200,00 

	24/7/2009
	 3.977,00 
		11/12/2009
	 28.906,05 

	10/8/2009
	 9.381,05 
		21/12/2009
	 3.395,00 

b) autorizar, desde logo, nos termos do art. 28, inciso II, da Lei 8.443/1992, a cobrança judicial das dívidas, caso não atendidas a notificação; e
c) encaminhar cópia da deliberação ao Procurador-Chefe da Procuradoria da República no Estado do Maranhão, nos termos do § 3º do art. 16 da Lei 8.443/1992 c/c o § 7º do art. 209 do Regimento Interno do TCU, para adoção das medidas cabíveis; e comunicar-lhe que o relatório e o voto que a fundamentarem podem ser acessados por meio do endereço eletrônico www.tcu.gov.br/acordaos e que, caso haja interesse, o Tribunal pode enviar-lhe cópia desses documentos sem qualquer custo."
2.	O MP/TCU, representado pela Procuradora-Geral Cristina Machado da Costa e Silva, manifesta-se, em parecer à peça 110, de acordo com a proposta da unidade técnica.
	É o Relatório.

Thiago Soares Penha (OAB/MA 13.268), Af Ali Abdon Moreira Lima da Costa (OAB/MA 2.722-A), Ilan Kelson de Mendonça Castro (OAB/MA 8.063-A) e outros.

Procuradora-Geral Cristina Machado da Costa e Silva.

Tomada de contas especial. Recursos do sus transferidos "fundo a fundo" nos exercícios de 2006 a 2009 ao município de Presidente Dutra/MA. Irregularidades constatadas em auditoria do Denasus. Desvio de objeto. Julgamento pela irregularidade das contas da ex-prefeita e da secretária municipal de saúde Presunção de boa-fé de pessoa jurídica de direito público. Fixação de novo e improrrogável prazo para o recolhimento do valor pelo município. Evolução da jurisprudência do Tribunal no sentido de dispensar o recolhimento do débito em casos como o analisado neste processo. Julgamento das contas do município pela regularidade com ressalva.

TOMADA DE CONTAS ESPECIAL (TCE)

Secretaria de Controle Externo de Tomada de Contas Especial (SecexTCE).

Trata-se de tomada de contas especial instaurada pelo Fundo Nacional de Saúde (FNS) , em razão de irregularidades na aplicação de recursos transferidos, na modalidade fundo a fundo, ao Fundo Municipal de Saúde (FMS) do Município de Presidente Dutra/MA, nos exercícios de 2006 a 2009.
2.	Por meio do Acórdão 3536/2019-TCU-Primeira Câmara, o Tribunal julgou irregulares as contas de Irene de Oliveira Soares e de Terezinha de Jesus Aquino Mota Cruz, condenando-as ao pagamento do débito de sua responsabilidade e aplicou-lhes a multa prevista no art. 57 da Lei 8.443/1992. Ao mesmo tempo, fixou novo e improrrogável prazo de quinze dias para que o Município de Presidente Dutra/MA recolhesse o valor do débito de sua responsabilidade exclusiva, atualizado monetariamente.
3.	Transcorrido o prazo estipulado no mencionado Acórdão, não houve o recolhimento do débito por parte do ente federado. Dessa forma, a Secex-TCE, por meio do pronunciamento transcrito no relatório parte desta deliberação, propõe julgar irregulares as contas do município, imputando-lhe o débito apurado, corrigido monetariamente e acrescido de juros de mora. O Ministério Público junto ao TCU avalizou a proposta da unidade técnica.
4.	Em que pese o encaminhamento proposto pela unidade técnica estar em consonância com o conteúdo da decisão exarada no Acórdão 3536/2019-TCU-Primeira Câmara, deixo de acolhê-lo em face da evolução da jurisprudência do TCU acerca da matéria desde a prolação do mencionado decisum.
5.	No Acórdão 1402/2021-TCU-Primeira Câmara, que julgou processo de tomada de contas especial em que foi apurada situação análoga de desvio de objeto na aplicação de recursos oriundos do Fundo Nacional de Saúde, tais como pagamentos de despesas administrativas da Secretaria Municipal de Saúde, pagamento de rescisões de servidores da Vigilância Ambiental, pagamento de projetos e capacitação etc., deixei de acolher encaminhamento propondo a concessão de novo prazo para que o município recolhesse ao fundo municipal de saúde os valores aplicados em objetos distintos daqueles originalmente previstos. No voto condutor daquela decisão, apresentei as seguintes considerações:
"9. 	De acordo com o art. 27, inciso I, da Lei Complementar 141/2012 c/c o art. 23, §3º, do Decreto 7.827/2012, a utilização de recursos transferidos na modalidade fundo a fundo no âmbito do SUS em blocos de financiamento diversos do pactuado, mas em benefício da comunidade local, como no presente caso, ensejaria a obrigação de recomposição do Fundo Municipal de Saúde com recursos do tesouro municipal. Nesse sentido foi o entendimento fixado pelo TCU por meio do Acórdão 1072/2017-TCU-Plenário. 
10. 	Ademais, dispõe o art. 3º, §2º, inciso I, c/c o §3º do mesmo dispositivo da Portaria de Consolidação 6, de 28/9/2017, do Ministério da Saúde, que a atualização dos recursos que compõem cada bloco de financiamento deve estar vinculada à finalidade definida em cada programa de trabalho do Orçamento Geral da União (OGU) que deu origem aos repasses realizados pelo FNS, "ainda que em exercício diverso daquele em que ocorreu o ingresso no fundo de saúde do município". 
11. 	Sendo assim, caso restituídos ao fundo municipal os recursos de que tratam estes autos, o Município de Pedro Canário/ES deverá utilizá-lo de acordo com o plano de trabalho do OGU de dez anos atrás, que considerou o plano quadrienal de saúde da época. Sem dúvida, trata-se de contexto de saúde pública bastante diferente do que atualmente estamos vivendo. Nesse sentido, questiona-se se é razoável determinar que o Município de Pedro Canário/ES recomponha o seu fundo de saúde para executar ações que foram priorizadas no cenário daquela época.
12. 	Nesse sentido se manifestou o Ministro Benjamin Zymler no voto condutor do Acórdão 1045/2020-TCU-Plenário, que dispensou a recomposição de fundo municipal de saúde em caso semelhante e que também balizou o Acórdão 1352/2020-TCU-Plenário:
"43. Ora, como antes exposto, o processo de planejamento e orçamento do Sistema Único de Saúde (SUS) deve compatibilizar as necessidades da política de saúde com a disponibilidade de recursos em planos de saúde dos municípios, dos estados, do Distrito Federal e da União (art. 36 da Lei 8.080/1990) .
44. Nesse sentido, o Decreto 7.508/2011 - que regulamenta a Lei 8.080/1990 e dispõe sobre a organização do Sistema Único de Saúde - estabelece que:
'Art. 16. No planejamento devem ser considerados os serviços e as ações prestados pela iniciativa privada, de forma complementar ou não ao SUS, os quais deverão compor os Mapas da Saúde regional, estadual e nacional.
Art. 17. O Mapa da Saúde será utilizado na identificação das necessidades de saúde e orientará o planejamento integrado dos entes federativos, contribuindo para o estabelecimento de metas de saúde.
Art. 18. O planejamento da saúde em âmbito estadual deve ser realizado de maneira regionalizada, a partir das necessidades dos Municípios, considerando o estabelecimento de metas de saúde.' (grifou-se) . 
52. Por outro lado, a Lei Complementar 141/2012, estabelece que:
'Art. 38. O Poder Legislativo, diretamente ou com o auxílio dos Tribunais de Contas, do sistema de auditoria do SUS, do órgão de controle interno e do Conselho de Saúde de cada ente da Federação, sem prejuízo do que dispõe esta Lei Complementar, fiscalizará o cumprimento das normas desta Lei Complementar, com ênfase no que diz respeito: 
I - à elaboração e execução do Plano de Saúde Plurianual; 
II - ao cumprimento das metas para a saúde estabelecidas na lei de diretrizes orçamentárias;' (grifou-se) . 
45. Já a Portaria Consolidadora 1/2017 do Ministério da Saúde - que consolida as normas sobre os direitos e deveres dos usuários da saúde e a organização e o funcionamento do Sistema Único de Saúde - estabelece que:
'Art. 96. O Plano de Saúde, instrumento central de planejamento para definição e implementação de todas as iniciativas no âmbito da saúde de cada esfera da gestão do SUS para o período de 4 (quatro) anos, explicita os compromissos do governo para o setor saúde e reflete, a partir da análise situacional, as necessidades de saúde da população e as peculiaridades próprias de cada esfera.' (grifou-se) . 
46. Em suma, a cada período de quatro anos há a definição das necessidades de saúde da população e a previsão de recursos para supri-las. 
47. Por certo, a ocorrência de desvio de objeto no exercício de 2010 provocou que as ações de saúde naquele exercício não tenham acontecido como o planejado. Ou seja, não ocorreram os procedimentos oftalmológicos então previstos (treino de orientação e mobilidade; atendimento/acompanhamento; e reabilitação visual) .
48. Entretanto, não há garantia de que, transcorridos dez anos, tais procedimentos ainda sejam necessários ou se encaixem como prioritários. É possível que essa demanda já tenha sido suprida nos exercícios seguintes e não se faça mais necessária. É igualmente possível que essa demanda ainda seja necessária e já estejam contemplados recursos no plano de saúde atual para supri-la. Ainda é possível que a demanda ainda exista, mas haja outras prioridades para a saúde mais relevantes e que se colocam como prioritárias na destinação dos recursos.
49. Em outras palavras, a transferência dos recursos federais ora questionados teve como fim a prestação de serviços definidos por condições particulares da realidade daquele período. Remanejar recursos do município agora representaria obrigação dissociada da análise das reais necessidades da população local, com impacto no planejamento das ações de saúde, que, por sua vez, também seguem ditames legais específicos.
50. Em suma, quando o Tribunal determina que o município realoque recursos para um objeto atrelado a necessidades de dez anos atrás pode interferir de forma inadequada no uso efetivo dos recursos atualmente disponíveis para tão importante área e afetar o cumprimento das metas previstas no plano plurianual de saúde. Nesse sentido, menciono o decidido mediante o Acórdão 5313/2019-TCU-Segunda Câmara.
51. Deve, dessa forma, ser considerado o disposto no art. 20 da Lei de Introdução às normas do Direito Brasileiro para que, neste caso concreto, não seja efetuada determinação ao município para que recomponha os próprios cofres municipais:
'Art. 20. Nas esferas administrativa, controladora e judicial, não se decidirá com base em valores jurídicos abstratos sem que sejam consideradas as consequências práticas da decisão.' (grifou-se) ." (Grifos no original) 
6.	Na mesma linha foram os Acórdão 1352/2020-TCU-Plenário e 7941/2021-TCU-1ª Câmara, ambos da minha relatoria. Assim, considero que o Tribunal deve dar tratamento idêntico ao caso ora em análise, julgando regulares com ressalva as contas do município de Presidente Dutra/MA.
	Ante o exposto, manifesto-me por que o Tribunal aprove o acórdão que ora submeto à apreciação deste Colegiado.
TCU, Sala das Sessões Ministro Luciano Brandão Alves de Souza, em 15 de junho de 2021.
AUGUSTO SHERMAN CAVALCANTI 
Relator